【裁判字號】    97,訴,1352
【裁判日期】    990421
【裁判案由】    清償借款
【裁判全文】
臺灣士林地方法院民事判決              97年度訴字第1352號
原      告  華南商業銀行股份有限公司
法定代理人  甲○○
訴訟代理人  丁○○
被      告  丙○○
            乙○○
上列當事人間清償借款事件，本院於民國99年3 月30日言詞辯論
終結，判決如下：
    主  文
被告丙○○應給付原告新臺幣壹佰捌拾壹萬伍仟陸佰柒拾元，及
其中新臺幣壹佰柒拾玖萬仟肆佰拾玖元自民國九十八年四月
九日起至清償日止，按原告定儲利率指數加碼年率百分之０點五
七機動計算之利息，暨自民國九十八年四月九日起至清償日止，
按上開利率百分之二十計算之違約金。
前項金額如被告丙○○無財產可供執行或財產經強制執行後無實
益者，應由被告乙○○給付之。
原告其餘之訴駁回。
訴訟費用由被告丙○○、乙○○各負擔新臺幣玖仟伍佰零貳元，
由原告負擔新臺幣壹萬貳仟肆佰玖拾陸元。
    事  實  及  理  由
壹、程序部分
一、原告起訴時，其法定代理人為李正義，嗣於訴訟進行中變更
    為甲○○，有原告民國98年6 月30日人管字第09807453號函
    影本乙紙在卷可稽，並已具狀聲明承受訴訟，核無不合，應
    予准許。
二、本件被告丙○○經合法通知，未於最後言詞辯論期日到場，
    核無民事訴訟法第386條各款所列情形，爰依原告之聲請，
    由其一造辯論而為判決。
三、按訴狀送達後，原告不得將原訴變更或追加他訴，但擴張或
    減縮應受判決事項之聲明，或不甚礙被告之防禦及訴訟之終
    結者，不在此限，民事訴訟法第255 條第1 項第3 款、第7
    款定有明文。經查，本件原告起訴時訴之聲明為：(一)被告應
    給付原告新臺幣（下同）300 萬元，及自96年10月15起至清
    償日止，按原告定儲利率加碼年率0.57％機動計算之利息，
    暨自96年11月15日起至清償日止，逾期在6 個月以內者按上
    開利率10％，逾期超過6 個月以上者，按上開利率20％計算
    之違約金。(二)如被告丙○○無財產可供執行或財產經強制執
    行後無實益者，被告乙○○應負清償之責任。嗣於訴訟進行
    中，輾轉變更訴之聲明為：(一)被告丙○○應給付原告198 萬
    1468元，及自98年4 月9 日起至清償日止，按原告定儲利率
    指數加碼年率0. 57 ％機動計算之利息，暨自98年4 月9 日
    起至清償日止，按上開利率20％計算之違約金。(二)如被告丙
    ○○無財產可供執行或財產經強制執行後無實益者，被告乙
    ○○應就前項聲明所示金額負清償之責任。核屬減縮應受判
    決事項之聲明，依前開規定，自應予准許。
貳、實體部分
一、原告起訴主張：被告丙○○於96年2 月6 日邀同被告乙○○
    為保證人，與原告簽訂定儲利率指數型房貸貸款契約（下稱
    為系爭房貸契約），並於96年2 月14日向原告借款300 萬元
    ，借款期間自96年2 月14日起至98年1 月14日止，並約定應
    分期按月於每月14日繳納利息，並自98年2 月14日起按月於
    每月14日攤還本息，利息則按原告定儲利率指數加碼年率0.
    57％機動計付，遲延給付本金或利息時，除仍按上開利率計
    息外，其逾期在6 個月以內部分，按上開利率10％，逾期超
    過6 個月以上部分，按上開利率20％計付違約金。詎被告丙
    ○○僅繳付利息至96年10月14日止，即未再繳付本息，依約
    全部債務即本金300 萬元及自96年10月15日起至清償日止之
    利息及違約金，已視為全部到期。經強制執行被告丙○○之
    不動產分配後計受償本金101 萬8532元及利息暨違約金16萬
    7675元。至此，被告應尚欠原告本金198 萬1468元及自98年
    4 月9 日起算之利息、違約金未為清償。爰依消費借貸及保
    證之法律關係提起本訴等語；並聲明：(一)被告丙○○應給付
    原告198 萬1468元，及自98年4 月9 日起至清償日止，按原
    告定儲利率指數加碼年率0.57％機動計算之利息，暨自98年
    4 月9 日起至清償日止，按上開利率20％計算之違約金。(二)
    如被告丙○○無財產可供執行或財產經強制執行後無實益者
    ，被告乙○○應就前項聲明所示金額負清償之責任。
二、被告乙○○係以：伊固曾因任職於訴外人威亞有限公司（下
    稱為威亞公司），因而同意擔任該公司企業信用貸款之保證
    人，並於96年2 月14日至原告內湖分行辦理對保手續。然從
    未同意擔任被告林冠雄系爭房貸契約之保證人，亦未曾於96
    年2 月6 日前往原告內湖分行辦理系爭房貸契約之對保手續
    。原告之經辦人員應係於96年2 月14日辦理威亞公司企業信
    用貸款當天，於未告知伊之情況下，將系爭房貸契約夾帶於
    威亞公司企業信貸文件中，以魚目混珠方式交伊簽署，並擅
    自持用伊於當日始刻製完成之印章加蓋於其上。至於原告所
    提出所謂96年2 月6 日之對保錄影光碟，應係原告將96 年2
    月14日企業信貸對保錄影影像數位化後，經電腦剪接、變造
    日期後翻拷偽造而成。原告於96年12月19日在臺北市政府消
    保官前曾表示可提出96年2 月6 日及96年2 月14日二次對保
    實況影帶，然於本件訴訟中竟無法提出上開二次對保之完整
    連續錄影資料，更足徵上開影帶確屬變造。至於被告丙○○
    系爭房貸契約結欠本息若干，伊並不知情，惟原告既自承已
    執行拍賣被告丙○○之不動產並受分配，自應將所得款項全
    數抵償系爭房貸本息及違約金。則原告主張：尚有欠款本金
    198 萬1468元，及自98年4 月9 日起算之利息及違約金尚未
    受償云云，亦有違誤。從而，原告之請求顯無理由等語，資
    為抗辯；並聲明：原告之訴駁回。
三、被告丙○○則稱：伊就原告主張系爭房貸契約借款本金、利
    息及違約金均無爭執，惟伊所有不動產已經強制執行拍賣。
    又伊係透過訴外人陳冠豪之安排，由被告乙○○擔任威亞公
    司信貸之保證人。至於被告乙○○是否擔任系爭房貸契約之
    保證人，伊並不清楚等語，資為抗辯；並聲明：原告之訴駁
    回。
四、經查，下列事項為兩造所不爭執（見本院99年3 月30日言詞
    辯論筆錄）；並有系爭房貸契約、催告函、原告定儲利率指
    數歷次變動明細表、臺灣板橋地方法院民事執行處強制執行
    金額計算書分配表、本院96年度重訴字第366 號民事判決書
    等件（均影本）在卷可稽，並經調取本院97年度訴字第417
    號民事卷證查核屬實，應與事實相符。
    1.被告乙○○曾於系爭房貸契約第6 、7 頁之保證人欄內簽
      名，印文亦為其所有，而系爭房貸契約上所記載之簽約日
      為96年2 月6 日，借款人為被告丙○○，借款金額為300
      萬元，借款期間自96年2 月14日至116 年2 月14日止。又
      系爭房貸契約第壹條約定：償還方式係自借款日起，前24
      個月於每月14日按月付息，自第25個月起，再依年金法，
      按月平均攤付本息。另第捌條約定：借款人有任一宗債務
      不依約清償本金時，無須原告事先通知或催告，原告得隨
      時收回部分借款或減少對借款人之授信額度或縮短借款期
      限，或視為全部到期；借款人有任一宗債務不依約付息時
      ，經原告通知或催告後，原告得隨時收回部分借款或減少
      對借款人之授信額度或縮短借款期限，或視為全部到期。
    2.系爭房貸借款已全數撥付至被告丙○○於原告內湖分行開
      設之活儲帳戶內，被告丙○○僅繳息至96年10月14日，即
      未再繳交本息，尚欠借款本金300 萬元，及自96年10月15
      日起至清償日止，按定儲利率指數加碼年率0.57％計算之
      利息，暨自96年11月15日起至清償日止，逾期在6 個月以
      內部分，按上開利率10％、逾期超過6 個月以上部分，按
      上開利率20％計算之違約金。原告並已於96年11月28日發
      函催告被告丙○○於函到5 日內清償全數債務。嗣被告丙
      ○○所有臺北縣中和市○○路124 巷13之2 號建物及所坐
      落基地已於98年4 月1 日經強制執行並以248 萬元拍定。
    3.威亞公司於96年2 月14日邀同被告丙○○及乙○○為保證
      人，與原告約定被告丙○○及乙○○就威亞公司對原告於
      為保證當時（含過去所負尚未清償）及將來所負一切債務
      ，於1200萬元範圍內，與威亞公司負全部清償責任，而簽
      立授信契約書及保證書。被告乙○○並於當日親自前往原
      告銀行內湖分行對保。嗣威亞公司於96年2 月15日動支50
      0 萬元借款2 筆，合計1000萬元，借款期間均自96年2 月
      15日起至96年8 月15日止，因該等借款屆期未獲清償，經
      原告提起訴訟，並由本院以96年度重訴字第366 號判決確
      定。
    4.系爭房貸契約及前開96年2 月14日授信契約書及保證書上
      蓋用之被告乙○○印章，均與其留存於原告銀行之印鑑章
      相符。
    5.被告乙○○曾對原告起訴請求確認原告依系爭房貸契約所
      主張之擔保債權不存在（本院97年度訴字第417 號），惟
      於一審判決前即撤回訴訟。
五、又本件經於本院99年3 月30日言詞辯論期日協商兩造確認爭
    點為：
    1.被告乙○○於96年2 月6 日是否曾前往原告內湖分行，就
      系爭房貸契約進行對保？
    2.系爭房貸契約第6 、7 頁之保證人欄內被告乙○○之簽名
      及印文，係於何時簽立及蓋用？
    3.就系爭房貸借款，被告乙○○是否有負保證責任之意思表
      示？
    4.原告依消費借貸及保證之法律關係請求被告給付上開借款
      本金及利息、違約金，有無理由？
    以下茲論述之。
  (一)經查，被告丙○○於96年2 月6 日與原告簽訂系爭房貸契約
    ，並向原告借得系爭房貸借款300 萬元，惟僅繳息至96年10
    月14日，原尚欠借款本金300 萬元，及自96年10月15日起至
    清償日止，按定儲利率指數加碼年率0.57％計算之利息，暨
    自96年11月15日起至清償日止，逾期在6 個月以內部分，按
    上開利率10％、逾期超過6 個月以上部分，按上開利率20％
    計算之違約金之情，已經認定於前。而原告主張：被告乙○
    ○為系爭房貸契約之保證人，就系爭貸款本息及違約金應負
    保證之責任等語，亦據其提出系爭房貸契約影本乙份在卷為
    憑（見本院卷第8 頁至第14頁）。且被告乙○○就系爭房貸
    契約上「乙○○」印文之真正已無爭執，就該契約保證人欄
    「乙○○」之姓名其所親簽乙節，亦自承屬實（見本院97年
    11月28日言詞辯論筆錄，即本院卷第26頁）。審酌系爭房貸
    契約就該借款及保證責任各項，已規定詳盡，被告乙○○並
    於保證人乙欄親自簽署，則依經驗法則而論，自堪認被告乙
    ○○係於認知該契約之內容之情形下，同意就系爭房貸借款
    擔任保證人，並與原告成立保證契約之意思表示之合致。
  (二)被告乙○○雖抗辯：伊從未於96年2 月6 日前住原告內湖分
    行辦理系爭房貸借款之對保，系爭房貸契約應係原告於96年
    10月14日辦理威亞公司企業信用貸款時，以夾帶方式交予伊
    簽署，伊並未同意保證云云。而被告丙○○亦於本件及本院
    97年度訴字第417 號民事事件審理中陳稱：不記得96年2 月
    6 日簽署系爭房貸契約時被告乙○○有無在場，印象中當時
    乙○○不在場，房貸部分不記得有沒有要找原告作保云云。
    然按，當事人主張有利於己之事實，就其事實有舉證之責任
    ，民事訴訟法第277 條定有明文。而事實有常態與變態之分
    ，其主張常態事實者無庸負舉證責任，反之，主張變態事實
    者，則須就其所主張之事實負舉證責任。又私文書經本人或
    其代理人簽名、蓋章者，推定為真正，民事訴訟法第358 條
    亦規定甚明。是以，被告乙○○既主張系爭房貸契約之簽署
    及用印並非出於其意，自應就此變態之事實負舉證責任。經
    查，原告負責承辦96年2 月14日威亞公司信貸契約簽署對保
    人員黃淑芳已於本院97年度訴字第417 號確認擔保債權不存
    在事件審理中證稱：「當天只有保證書、授信契約書、留存
    印鑑約定書給原告（即本件被告乙○○）及丙○○簽名、用
    印，沒有其他文件」、「我沒有拿96年2 月6 日的貸款契約
    、授信約定書給原告簽」等語（見該事件卷第51頁）。另辦
    理系爭房貸契約對保之原告承辦人員蔡佳純亦於該事件中證
    稱：「簽房貸契約時，原告（即本件被告乙○○）、丙○○
    及陳冠豪都在場。是96年2 月6 日11點18分簽的」等語明確
    （見該事件卷第52頁）。而該事件承審法院於當日開庭勘驗
    原告所提出96年2 月6 日錄影光碟結果則為：「畫面面對鏡
    頭之右手邊為原告（即被告乙○○），畫面面對鏡頭之左手
    邊為丙○○。中間有華南銀行之承辦小姐，依其髮型、身材
    與證人蔡佳純近似，而非黃淑芳」（見該事件卷第53頁），
    而於勘驗時在場之丙○○亦稱：「勘驗之錄影光碟華南銀行
    承辦人員並非黃淑芳」、「但畫面中確實是原告沒錯」等語
    （見該事件卷第53頁）。被告乙○○於當日會同勘驗後更陳
    稱：「畫面中之承辦人員確實並非黃淑芳小姐」等語（見該
    事件卷第53頁）各節，均經本院調取該事件卷證查核明確。
    是被告乙○○聲請再傳訊蔡佳純到庭與光碟中承辦人員進行
    比對，核自無必要。況原告於本院審理中所提出96年2 月6
    日錄影光碟再經本院當庭勘驗結果，其錄影畫面中確顯示時
    間為96年2 月6 日，並有被告丙○○、乙○○及原告女性承
    辦人員於原告二樓授信經辦地點之影像之情，亦有本院99年
    1 月15日言詞辯論筆錄可稽（見本院卷第151 頁至第152 頁
    ）。則被告乙○○抗辯：並未於96年2 月6 日至原告營業處
    所簽署系爭房貸契約及辦理對保云云，顯乏所據；且被告林
    冠雄上開陳述，亦無非避就之詞，而難以遽採。
  (三)被告乙○○雖另抗辯：本院所勘驗錄影光碟畫面既非完整，
    亦不連續，未見伊出示身分證及取出印章用印之畫面，且與
    與原告於本院97年度訴字第417 號事件中提出供勘驗光碟並
    非同一，原告復未提出96年2 月14日企業信貸對保錄影光碟
    以供比對，足認所勘驗錄影光碟實係於96年2 月14日由系爭
    房貸契約經辦人蔡佳純持房貸資料中一小部分遞交伊簽署之
    影像，再經剪接變造而成云云。然經將原告所提供錄影光碟
    及母帶送請內政部警政署刑事警察局鑑定結果，已據函覆：
    「本案錄影帶是否遭剪接、竄改及錄影畫面所顯示之時間是
    否曾遭變造等囑鑑事項，因本局尚無相關設備可供解析，故
    無法鑑定」等語，有該局98年9 月18日刑鑑字第0980122786
    號函乙紙附卷可稽（見本院卷第104 頁）。併參以被告乙○
    ○於前開另案民事起訴狀已自承：「原告在對保當時（指96
    年2 月14日），只有企業貸款對保人黃淑芳小姐一人與其接
    觸... 」等語（見另事件卷第7 頁），則前述於本件及另案
    勘驗錄影光碟所顯示原告承辦人員蔡佳純與原告同時在場之
    畫面，顯非於96年2 月14日企業貸款對保當日所發生，洵無
    疑義。是以，原告所提出錄影光碟畫面雖有中斷，且並未提
    出96年2 月14日錄影光碟以供比對，實難遽認該光碟係出於
    變造，亦無從推論被告乙○○並未參與系爭房貸契約之對保
    程序。從而，被告乙○○聲請應由臺北市政府消保官到庭證
    明原告曾表示可提出96年2 月6 日及96年2 月14日二次對保
    實況影帶乙節，自無必要。至於被告乙○○抗辯：於系爭房
    貸契約上所加蓋之印章，係於96年2 月14日始刻製完成，自
    無可能於96年2 月6 日即加蓋於系爭房貸契約之上云云，並
    提出日期載為96年2 月14日之印章收據影本乙紙為憑（見本
    院卷第66頁）。然查，該收據上所示之印章與加蓋於系爭房
    貸契約之印章是否同一，以肉眼實難以辯識。且被告乙○○
    對系爭房貸契約上簽名及印文之真正，既不否認，復未能舉
    證證明所為簽署非出於同意保證之意思，自堪認原告主張：
    被告乙○○應依保證契約之法律關係，就系爭房貸契約尚未
    清償之借款本息及違約金負保證人之責任等語，應值憑信。
  (四)再查，被告丙○○就系爭房貸借款僅繳息至96年10月14日，
    即未再繳交本息，其時尚欠借款本金300 萬元，及自96年10
    月15日起至清償日止，按定儲利率指數加碼年率0.57％計算
    之利息，暨自96年11月15日起至清償日止，逾期在6 個月以
    內部分，按上開利率10％、逾期超過6 個月以上部分，按上
    開利率20％計算之違約金，已如前述。惟被告丙○○所有臺
    北縣中和市○○路124 巷13之2 號3 樓建物及所坐落基地已
    於98年4 月1 日經強制執行拍賣並以248 萬元拍定分配，原
    告所分得之款項為計243 萬1992元乙節，有臺灣板橋地方法
    院民事執行處97年度執字第43332 號強制執行金額計算書分
    配表影本乙份附卷可稽（見本院卷第191 頁至第194 頁）。
    則就此等款項於扣除應優先受償之執行費後，自應依民法第
    323 條：「清償人所提出之給付，應先抵充費用，次充利息
    ，次充原本」之規定，抵充原告對執行債務人即被告丙○○
    之債權。又因違約金之性質與利息不同，民法既無違約金儘
    先抵充之規定，其抵充之順序，自應在原本之後。是以，雖
    上開分配表係將原告於該執行事件中所受分配之金額，於沖
    償執行費4 萬2596元後，先沖償原告對被告丙○○包括系爭
    房貸借款債權在內之4 筆債權之利息及違約金，所餘再抵充
    債權本金。然此與上開民法之規定顯然有違。而應將抵償各
    筆債權之利息後之餘額，先行抵充債權本金，始為正確。又
    原告既同意將抵充利息後之分配款，全數用以抵充系爭房貸
    借款債權（見本院99年3 月30日言詞辯論筆錄）。據此計算
    ，則被告迄尚積欠原告之系爭房貸借款債務應為181 萬5670
    元（即包含借款本金179 萬3439元及違約金2 萬2231 元 ）
    ，及其中借款本金179 萬3439元自98年4 月9 日起按原告定
    儲利率指數加碼年率0.57％計算之利息，暨自98年4 月9 日
    起按上開利率20％計算之違約金（計算式詳附表）。
六、從而，原告依消費借貸及保證之法律關係，於請求被告丙○
    ○給付原告181 萬5670元，及其中179 萬3439元自98年4 月
    9 日起至清償日止，按原告定儲利率指數加碼年率0.57％機
    動計算之利息，暨自98年4 月9 日起至清償日止，按上開利
    率20％計算之違約金；及如被告丙○○無財產可供執行或財
    產經強制執行後無實益者，被告乙○○應就前開金額負清償
    之責任之範圍內，為有理由，應予准許；逾此部分，為無理
    由，應予駁回。併依職權確定本件訴訟費用3 萬1500元（含
    裁判費3 萬700 元、光碟燒錄費用800 元），應由被告丙○
    ○、乙○○各負擔9502元，由原告負擔1 萬2496元。
七、因本件事證已臻明確，兩造其餘主張、陳述及所提之證據，
    經審酌均與判決結果不生影響，爰不一一論列，附此敘明。
八、據上論結，原告之訴為一部有理由，一部無理由，依民事訴
    訟法第385 條第1 項前段、第79條、第85條第1 項前段、第
    87條判決如主文。
中    華    民    國    99    年    4     月    21    日
                  民事第一庭  法  官  李瑜娟
以上正本證明與原本無異。
如對本判決上訴，應於判決送達後20日內向本院提出上訴狀。
中    華    民    國    99    年    4     月    29    日
                              書記官  謝達人
※附表：
┌───────────┬────────┬────────────┐
│原告於受分配前之債權  │原告受分配金額  │ 原告尚未受償之系爭房貸 │
│                      │                │ 債權                   │
├───────────┼────────┼────────────┤
│借款本金300 萬元，及自│＊總金額：      │借款本金179萬3439元。 │
│96年10月15日起至清償日│  243萬1992元   │違約金2萬2231元。     │
│止，按定儲利率指數加碼│                │借款本金179 萬3439元自│
│年率0.57％計算之利息，│＊抵充順序：    │  98年4 月9 日起按原告定│
│暨自96年11月15日起至清│執行費4 萬2596│  儲利率指數加碼年率0.57│
│償日止，逾期在6 個月以│  元            │  ％計算之利息。        │
│內部分，按上開利率10％│4 筆債權之利息│借款本金179 萬3439元自│
│、逾期超過6 個月以上部│  計118萬2835元 │  98年4 月9 日起按上開利│
│分，按上開利率20％計算│  （即143444元、│  率20％計算之違約金。  │
│之違約金。            │      514464元、│                        │
│                      │      514464元、│                        │
│                      │      10463元） │                        │
│                      │系爭房貸借款本│                        │
│                      │  金120萬6561元 │                        │
└───────────┴────────┴────────────┘

司法院資訊處製作；財團法人民間司法改革基金會備份。
